臺灣高等法院民事判決　　　　　　　　 100年度家上字第29號
　　上　訴　人　林秋航
　　訴訟代理人　李慶隆律師
　　被　上訴人　郭燦煌
上列當事人間離婚事件，上訴人對於中華民國99年12月15日臺灣
板橋地方法院第一審判決提起上訴，經本院於100年5月10日言詞
辯論終結，茲判決如下：
    主  文
上訴駁回。
第二審訴訟費用由上訴人負擔。
    事  實
一、被上訴人主張：兩造於民國70年10月30日結婚，育有3名子
    女，均已成年，上訴人主動與其分房逾5年，亦拒絕行房，
    平日卻與娘家姊夫過從甚密，兩造除共同經營豆花工廠外，
    別無互動。其次，兩造之營業所得原由其收取，存入上訴人
    帳戶，上訴人可自由花用，嗣生意轉差，方限制上訴人用錢
    ，上訴人乃於92年間要求管帳，竟擅將婚後共同出資購買、
    登記上訴人名下之房屋增加第一順位貸款金額，並再為第二
    順位貸款，從事股票投資及購買保險，發生虧損，又積欠工
    廠房租達新台幣（以下同）40萬元，亦由其墊付，上訴人卻
    不願與其溝通，足見兩造間毫無尊重及互信可言，婚姻難以
    維持，且可歸責於上訴人，爰依民法第1052條第2項規定，
    求為准許兩造離婚之判決。經原審判決被上訴人勝訴，上訴
    人不服，提起上訴。被上訴人則聲明：上訴駁回。
二、上訴人則以：其自婚後與被上訴人經營生意，辛苦照顧小孩
    ，身體如有不適，被上訴人亦不聞不問。近年因工作勞累、
    年紀已大及修行等因素，對房事較無興趣，且其於4、5年前
    曾向被上訴人要求相好，卻遭拒絕，但兩造仍有聊天互動。
    其次，兩造先前已約定互不干涉金錢使用及工作以外之社交
    活動，故其貸款投資股票自無庸告知被上訴人，至購買保險
    則為保障晚年生活，亦與被上訴人無涉。再者，兩造過去之
    財務原由被上訴人管理，自79年至92年間盈餘約3000萬元以
    上，被上訴人均拒絕交待流向，其常因索取小額金錢遭拒並
    引發爭吵，其於92年要求管帳後，被上訴人竟將其自己負債
    要求上訴人承擔，此方為兩造婚姻破裂之導火線，非可歸責
    於上訴人。至其胞姐生前，對兩造照顧有加，過世後，因姊
    夫家即住在對門，故往來較為頻繁，但無逾矩之行為等語答
    辯，上訴聲明：(一)原判決廢棄；(二)被上訴人在第一審之訴駁
    回。
三、按民法第1052條第2項規定：夫妻有同條第1項以外之重大事
    由，難以維持婚姻者，夫妻之一方得請求離婚，但其事由應
    由夫妻之一方負責者，僅他方得請求離婚，其目的在使夫妻
    請求裁判離婚之事由較富彈性。是夫妻間發生之情事，茍足
    以使婚姻難以維持，即無不准許依該條第2項訴請離婚之理
    。至於是否有難以維持婚姻之重大事由，判斷標準為婚姻是
    否已生破綻而無回復之希望，此不可由當事人已喪失維持婚
    姻意欲之主觀面加以認定，而應依客觀的標準，即難以維持
    婚姻之事實，是否已達於倘處於同一境況，任何人均將喪失
    維持婚姻希望之程度以決之。又民法第1052條第2項但書規
    定，難以維持婚姻之重大事由應由夫妻之一方負責者，僅他
    方得請求離婚，係為公允而設，故難以維持婚姻之重大事由
    ，夫妻雙方均應負責時，應比較衡量雙方之有責程度，僅責
    任較輕之一方，得向責任較重之他方請求離婚，如雙方有責
    程度相同時，則雙方均得請求離婚，始符公平。
四、查兩造於70年10月30日結婚，婚後育有3名子女均已成年，
    婚姻關係現仍存續中，有戶籍謄本在卷（見原審卷第2-4、1
    3頁），堪信為真實。被上訴人主張兩造因上訴人主動分房
    逾5年，亦拒絕行房，已無夫妻之實，而讓其無法忍受提出
    離婚之主要重點為上訴人之心都在姊夫家等語。上訴人則稱
    ：其於4、5年前曾想找對造相好，遭拒一兩次，其認為應該
    是對造在外面有與他人發生性關係，但未做任何表示，心想
    既然對造不要，其年紀已大，不要也沒關係，且每天工作勞
    累，還要照顧生意及家務，所以分房就沒有再回臥室睡云云
    ，兩造雖各執一詞，然分房已逾5年，無夫妻之實一節，均
    為其等所是認，據證人即兩造之長女郭芷伶到庭證稱：我結
    婚前他們就分房睡了，我已經結婚5年，所以他們至少分房5
    年了，我不清楚他們分房的原因，我問媽媽，她不太會講；
    我問爸爸，爸爸說因為宗教的關係，我不懂宗教的關係為何
    要分房。他們的感情很冷淡了，爸爸睡主臥室，媽媽不一定
    睡哪裡，有時候睡佛堂，有時候睡客廳，後來妹妹結婚後，
    她有時候去睡妹妹房間。平常他們沒有良性互動，不會一起
    坐下來看電視、聊天，不會一起和家人外出遊玩，爸爸有找
    過媽媽，但媽媽不願意，可是媽媽卻會跟隔壁姨丈家人一起
    出去玩。我阿姨一家住我們家隔壁，他們家有3個小孩、阿
    姨、姨丈，後來阿姨過世，媽媽煮晚飯時會煮他們的份，拿
    過去給他們吃，我們已經大了，所以覺得沒有關係，可是後
    來覺得很多事很超過；證人即兩造之次女郭又慈亦稱：爸爸
    和媽媽分房睡很多年，已經超過5年了，一開始我覺得他們
    分房的原因是宗教關係，後來瞭解不完全是，我阿姨家住在
    我們家隔壁，後來阿姨過世，媽媽很照顧他們家人，媽媽煮
    晚飯時也會煮他們的份，拿過去給他們吃，我們覺得沒有關
    係，但到後來很多事很超過，平常爸爸睡主臥室，媽媽剛開
    始睡佛堂，後來睡客房，我結婚後媽媽就睡我房間，他們沒
    有良性互動，不會一起出去旅遊、散步，也不會一起坐下來
    聊天，連阿公、阿嬤來大家要一起出去玩，爸爸找媽媽一起
    去，媽媽也不願意去，他們的感情很冷淡，但媽媽會和姨丈
    家人一起出去玩等語，衡情證人俱為兩造子女，應無設詞偏
    袒何方之必要，所為證詞應足採信。堪認兩造就夫妻房事並
    未為良性溝通，上訴人逕自離開主臥室，時住佛堂，時住客
    房或女兒房間之舉止，更須負較大責任。且依證人所述，兩
    造長期無良性互動，而上訴人拒絕被上訴人邀約參與家庭活
    動或出遊，卻與姊夫一家出遊，上訴人辯稱兩造經營豆花生
    意，需留一人顧店云云，顯屬推諉之詞，參以上訴人自陳胞
    姐過世後，去年除夕夜捨被上訴人而與姊夫一家圍爐，曾與
    姊夫外出赴宜蘭治療腳傷至半夜始返家，平日早上由被上訴
    人自行先去工作，其則先至姊夫家喝茶，並天天在姊夫家看
    連續劇等情（見本院卷第16頁背面、第36頁背面），雖其表
    示係感念胞姊及姊夫先前照顧有加，除夕夜是因兩造為財務
    吵架，其外甥叫被上訴人，被上訴人不應，外甥不願來家裡
    ，才去外甥家圍爐，拒絕被上訴人帶其至醫院看腳，是因認
    為看醫生沒效，而宜蘭行是不及告訴被上訴人，喝茶、看電
    視則是基於方便、看相同節目，並無逾矩等語，然如此相對
    密切往來方式，既經被上訴人及子女表達不滿，上訴人仍不
    積極思考如何修正改善與自身家庭及被上訴人間之夫妻關係
    ，依舊故我，導致夫妻情感日趨薄弱。
五、其次，上訴人坦認於未告知被上訴人之情況下，將兩人婚後
    購置之不動產先後就第一順位貸款增貸200萬元，再設定第
    二順位抵押權借款65萬元，投資股票及購買保險，後來積欠
    房租40萬元，由被上訴人代行支付等情（見本院卷第16、53
    頁），雖其辯稱兩造已約定互不干涉金錢使用，惟被上訴人
    否認之，且據郭芷伶到庭證稱：因為家裡收到銀行的帳單、
    卡債、保單、投資、轉貸的帳單，才知道媽媽缺錢，依照爸
    爸表示，家裡的收入和支出縱然有短缺也只是幾千元而已，
    我們想瞭解媽媽到底欠多少錢，如果可能的話也可以幫忙清
    償，以免繳付利息增加家庭負擔，媽媽有說她有買股票，但
    她不願意講欠多少錢，她的意思是她寧願離婚也不願意說明
    真正原因，我去調土地建物謄本才知道她去增貸。99年9月6
    日的前幾天，爸爸發現銀行又寄帳單來，爸爸問媽媽又怎麼
    了，媽媽就把爸爸的工廠、車子的鑰匙拿走並叫爸爸以後不
    要到工廠了，媽媽從此購買保險或從事投資都不跟家人講，
    造成家庭經濟的負擔，還有家庭成員的不和諧。99年9月6日
    我生日那天回娘家，跟媽媽說我們好好講，我們沒有責怪你
    的意思，你把錢用到哪裡應該說明給大家知道，而且錢花掉
    了沒有關係、股票玩掉了錢再賺就好了，因為媽媽把資料放
    在隔壁的姨丈家，媽媽從一堆資料裡面要抽一份資料給我們
    看，我就伸手去拿那些資料，結果我和媽媽起衝突，媽媽就
    打我巴掌，到了晚上舅舅來家裡協調，我又被媽媽打巴掌；
    郭又慈亦稱：因為家裡收到很多帳單，才知道媽媽有債務問
    題，我們要深入了解，媽媽也不講，後來我們稍微瞭解，她
    從事投資、保險，都不跟家人講，還造成負債，全家人為此
    事而不和諧，我們勸媽媽如果錢虧損掉了就算了，但不要繼
    續下去，結果她還是瞞著家人做等語，上訴人亦稱證人所言
    差不多（見原審卷第27-29頁），則上訴人私自借貸數百萬
    元款項投資，造成虧損及負債，又拒不說明金錢使用情形及
    負債狀況，危及家庭之經濟狀況，更影響家庭成員間之和諧
    關係，雖其辯稱：兩造過去之財務原由被上訴人管理，自79
    年至92年間盈餘約3000萬元以上，被上訴人均拒絕交待流向
    ，其常因索取小額金錢遭拒並引發爭吵，其於92年要求管帳
    後，被上訴人竟要求其承擔負債，此方為兩造婚姻破裂之導
    火線云云，惟被上訴人則稱兩造於92年間轉由上訴人管帳係
    出自上訴人要求，並表示要分攤債務，故私人借貸由其負擔
    ，工廠債務歸上訴人，總共約90萬元等情，縱上訴人就被上
    訴人管理財務時資金流向存疑，然被上訴人既已應上訴人要
    求，將家庭財務改由上訴人管理，距今又已8年之久，殊難
    執此往事作為婚姻難以維持之要因，而上訴人負責持家管帳
    之後，因投資失利，反而造成更多負債，甚至積欠房租達40
    萬元，猶須被上訴人清償，卻又屢屢隱暪被上訴人拒絕說明
    ，造成被上訴人終日惶惶不安，始為婚姻破裂之原因。
六、上訴人雖稱兩造目前仍同住一起，共同經營工廠，婚姻非難
    以維持云云，惟依上所述，兩造形式上固然仍共同生活，然
    除為維持生活共同經營工廠之外，已缺乏尊重與互信之基礎
    ，復無互動與溝通。本院審理期間，上訴人自陳目前負債已
    有銀行抵押貸款共600萬元、卡債33萬元，被上訴人固稱離
    婚為其手段，非目的，提出賣屋清償債務，搬離現址，免於
    心繫姊夫家，兩造重新共同生活，將生意交給退伍後的兒子
    經營，其從旁協助等方案，但稱不賣屋清償債務，就很難再
    談，上訴人則表示仍要繼續經營生意，不願將財務交給被上
    訴人管理，不願賣屋、搬家，兩造對於家庭財務及與親人相
    處模式歧見甚深，亦無法折衝溝通，堪認已難以共同經營和
    諧幸福之婚姻生活，構成婚姻難以維持之重大事由，且此事
    由應由上訴人負較大責任。
七、從而，被上訴人本於民法第1052條第2項規定請求離婚，為
    有理由，應予准許。原判決為上訴人敗訴判決，經核於法並
    無不合。上訴論旨求予廢棄改判，為無理由，應予駁回。
八、本件法律關係已經明確，兩造其餘主張及舉證，無礙本院判
    斷，爰不再一一論述，附此敘明。
九、據上論結，本件上訴為無理由。依民事訴訟法第449條第1項
    、第78條，判決如主文。
中    華    民    國    100    年    5    月    31    日
                  民事第九庭
                      審判長法  官  黃熙嫣
                            法  官  曾部倫
                            法  官  陳玉完
正本係照原本作成。
如不服本判決，應於收受送達後20日內向本院提出上訴書狀，其
未表明上訴理由者，應於提出上訴後20日內向本院補提理由書狀
（均須按他造當事人之人數附繕本）上訴時應提出委任律師或具
有律師資格之人之委任狀；委任有律師資格者，另應附具律師資
格證書及釋明委任人與受任人有民事訴訟法第466條之1第1項但
書或第2項（詳附註）所定關係之釋明文書影本。如委任律師提
起上訴者，應一併繳納上訴審裁判費。
中    華    民    國   100    年    6     月    1     日
                              書記官  鎖瑞嶺
附註：
民事訴訟法第466條之1（第1項、第2項）：
對於第二審判決上訴，上訴人應委任律師為訴訟代理人。但上訴
人或其他法定代理人具有律師資格者，不在此限。
上訴人之配偶、三親等內之血親、二親等內之姻親，或上訴人為
法人、中央或地方機關時，其所屬專任人員具有律師資格並經法
院認為適當者，亦得為第三審訴訟代理人。